臺灣高等法院民事判決　　　　　　　　 99年度上易字第977號
上　訴　人　　吳聯燈
訴訟代理人　　王聰明律師
被　上訴人　　曹碧玉
訴訟代理人　　陳香如律師
複　代理人　　葉秀美律師
上列當事人間請求返還房屋事件，上訴人對於中華民國99年8月
31日臺灣板橋地方法院99年度訴字第1257號第一審判決提起上訴
，本院於100年7月27日言詞辯論終結，判決如下：
    主  文
上訴駁回。
第二審訴訟費用由上訴人負擔。
    事實及理由
一、本件上訴人未於言詞辯論期日到場，核無民事訴訟法第386
    條所列各款情形，爰依上訴人之聲請，由其一造辯論而為判
    決，合先敘明。
二、被上訴人主張：伊於民國88年7月10日向訴外人洪玉真購買
    未辦保存登記之門牌號碼新北市三重區○○○路15巷58號房
    屋（下稱系爭房屋），而取得系爭房屋事實上之處分權，惟
    洪玉真因積欠訴外人許柔美（原名許蕊）新台幣（下同）
    182萬元，乃於86年4月13日先行與許柔美簽訂租賃契約（下
    稱系爭租約），約定租賃期間自86年4月13日起至99年4月13
    日止共計13年，每月租金1萬2,000 元，並以系爭租約租賃
    期間內之租金總額抵償洪玉真所積欠許柔美之上開182萬債
    務，許柔美嗣於86年9月1日再將其對洪玉真之債權及對系爭
    房屋之使用權讓與其前夫即上訴人。雖系爭租約末頁備註記
    載：「因為本人欠許蕊壹佰捌拾貳萬元正，因此租期為壹拾
    參年正，99年4月13日如無法清償182萬元，無條件房子繼續
    給許蕊使用」等文字(下稱系爭備註文字)，但經伊詢問洪玉
    真，洪玉真表示系爭備註文字後段關於「99年4月13日如無
    法清償182萬元，無條件房子繼續給許蕊使用」部分，為上
    訴人自行書寫添加，洪玉真並未同意，亦不知情。伊於系爭
    租約租期99年4月13日屆滿前，已委請律師發函通知上訴人
    ，表明租期屆滿後不再續租之意，並請上訴人至遲於99年4
    月14日下午5時前將系爭房屋騰空返還予伊，卻遭上訴人拒
    絕，是上訴人繼續占有系爭房屋，並無法律上原因，且受有
    相當於租金之利益，致伊受有損害等情，爰依民法第962條
    、第179條規定，求為命上訴人將系爭房屋騰空後遷讓交還
    予伊，及自起訴狀繕本送達翌日起至遷讓交還系爭房屋之日
    止，按月給付伊1萬2,000元之判決。
三、上訴人則以：系爭房屋為未辦保存登記之建物，依民法第75
    8條第1項規定，上訴人並未取得系爭房屋之所有權，自不得
    請求伊返還系爭房屋。又系爭租約係約定以洪玉真積欠之本
    金182萬元所生利息抵充租金，利息則係按月息7分(0.7 %)
    即1萬2,740元計算，取其整數1萬2,000抵充租金，另特別約
    定，如洪玉真屆期無法清償所積欠之本金182萬元，則系爭
    房屋無條件供許柔美繼續使用。因洪玉真迄未清償本金182
    萬元，是系爭租約於租賃期間屆滿後，即轉換為附解除條件
    之有償使用借貸契約，伊仍有權占有系爭房屋云云，資為抗
    辯。
四、原審判命上訴人應將系爭房屋騰空遷讓交還被上訴人，並應
    自起訴狀繕本送達之翌日即99年5月23日(見原審卷(一)第56頁
    ) 起至遷讓交還前開房屋之日止，按月給付被上訴人1,122
    元。而駁回被上訴人其餘之請求。被上訴人就其敗訴部分未
    據聲明不服。
    上訴人就其敗訴部分聲明不服，提起上訴，其上訴聲明：(一)
    原判決不利上訴人部份廢棄。(二)上開廢棄部份，被上訴人在
    第一審之訴駁回。
    被上訴人之答辯聲明：上訴駁回。
四、兩造不爭執之事實：
(一)、被上訴人於88年7月10日向洪玉真買受未經保存登記之系爭
    房屋。
(二)、洪玉真因積欠許柔美182萬元，乃於86年4月13日與許柔美就
    系爭房屋簽訂系爭租約，約定租賃期間自86年4月13日起至
    99 年4月13日止共計13年，每月租金1萬2,000元。
(三)、許柔美於86年9月1日將其對洪玉真之債權及對系爭房屋之使
    用權讓與上訴人。
(四)、被上訴人前於94年間向原法院對上訴人提起返還系爭房屋之
    訴(下稱另件返還房屋事件)，經原法院94年度重簡字第2062
    號判決、95年度簡上字第122號判決被上訴人敗訴確定。嗣
    被上訴人對上開確定判決提起再審，仍經原法院95年度再易
    字第26號判決駁回其訴。
    上開事實並有台北縣政府稅捐稽徵處三重分處97年房屋稅繳
    款書、買賣契約書、建築改良物買賣所有權移轉契約書、印
    鑑證明、台北縣稅捐稽徵處89年度契稅書、房屋租賃契約書
    、債權轉讓書、原法院94年度重簡字第2062號宣示判決筆錄
    、95年度簡上字第122號判決、95年度再易字第26號確定判
    決可稽（見原審卷(一)第11至40頁），並經本院依職權調取另
    件返還房屋事件卷宗查明屬實，自堪信為真實。
五、被上訴人主張上訴人係無權占有系爭房屋，並受有相當於房
    屋租金之不當得利等語。雖上訴人予以否認，並以前揭情詞
    置辯。但查：
(一)、按法院於確定判決理由中，對訴訟標的以外當事人所主張或
    抗辯之重要爭點，本於兩造辯論之結果所為之判斷結果，除
    有顯然違背法令，或當事人提出新訴訟資料足以推翻原判斷
    之情形外，於同一當事人間，就與該重要爭點有關之他訴訟
    ，不得再為相反之主張，法院亦不得作相異之判斷，此源於
    訴訟上之誠信原則及當事人公平之訴訟法理，避免紛爭反覆
    發生，以達「一次解決紛爭」所生之一種判決效力（拘束力
    ），即所謂「爭點效」(最高法院96年度台上字第2569號、9
    7年度台上字第2688號判決意旨參照)。查被上訴人就系爭房
    屋是否取得事實上處分權一節，業經兩造在另件返還房屋事
    件列為重要爭點，並為原法院本於兩造辯論之結果而判斷認
    定：被上訴人於88年7月10日向洪玉真買受未經保存登記之
    系爭房屋，而由洪玉真將對系爭房屋之間接占有地位讓與被
    上訴人，使被上訴人取得系爭房屋之事實上處分權等情在案
    ，有原法院95年度再易字第26號確定判決可稽(見原審卷(一)
    第36、37頁)，而上訴人在本件所提出之訴訟資料，經核並
    不足以推翻上開判斷，揆諸上開說明，上訴人在本件自不得
    就此爭點再為相反之主張，本院亦不得作相異之判斷。
(二)、次按占有人，其占有被侵奪者，得請求返還其占有物，民法
    第962條前段定有明文。本件被上訴人既繼受洪玉真對系爭
    房屋之間接占有地位，而取得系爭房屋之事實上處分權，已
    如上述，則其本諸系爭房屋占有人之地位，自得享有上開物
    上請求權。上訴人雖抗辯系爭租約於99年4月13日租期屆滿
    後，即轉換為附解除條件之有償使用借貸契約，伊仍有權占
    有系爭房屋云云。惟查：
  1.系爭租約第2條約定：「租賃期限經甲乙雙方洽訂為13年即
    自民國86年4月13日起至民國99年4月13日止」、第3條約定
    ：「租金每個月新台幣壹萬貳仟元」(見原審卷(一)第16頁)，
    依此計算，系爭租約租賃期間之租金總額共計187萬2,000元
    (計算式：1萬2,000元×12×13＝187萬2,000元)，扣除上訴
    人依系爭租約第3條所應負擔之押租金3萬6,000元後，上訴
    人因系爭租約所獲利益共計183萬6,000元(計算式：187萬
    2,000元－3萬6,000元＝183萬6,000元)，經核與洪玉真積欠
    許柔美之債務總額182萬元相近，亦與系爭備註文字前段：
    「因為本人欠許蕊壹佰捌拾貳萬元正，因此租期為壹拾參年
    正」之記載相符(見原審卷(一)第19頁)。另證人洪玉真在本院
    復證稱：系爭租約係上訴人拿來給伊簽的，當天許柔美沒有
    來，是上訴人帶幾個朋友跟伊要債，他不知如何查到這房子
    ，他說這房子可否給他，伊表示已出租他人，每月1萬2,000
    元，他就拿租約給伊簽，並說這房子1個月1萬2,000元，欠
    他182萬元，就算13年把錢還完，伊沒辦法，就同意了等語(
    見本院卷第63頁)，足證洪玉真與許柔美簽訂系爭租約之目
    的，係欲以系爭房屋之租金利益每月1萬2,000元，分期抵償
    洪玉真所積欠之本金債務182萬元，否則何至於有租賃期間
    「13年」之約定？
  2.上訴人雖抗辯：系爭房屋之租金1萬2,000元，僅係以本金債
    權182萬元之利息扣抵，利息則係以口頭約定按月息7%計算
    云云。惟查，綜觀系爭租約全文，全無關於租金係以本金債
    權182萬元之利息扣抵之約定，更遑論有何利率之約定，是
    上訴人所為上開抗辯，顯乏依據。又依上訴人在另件返還房
    屋事件所提出之二份簽約日期均為86年4月13日、租賃標的
    物均為系爭房屋之租賃契約書所示，其中一份租賃契約書係
    由洪玉真(出租人)與訴外人莊余燕玉(承租人)簽訂，另份租
    賃契約書則係由許柔美(出租人)與莊余燕玉(承租人)簽訂，
    二份租賃契約之租賃條件均相同，即租期為1年，自86年4月
    13日起至87年4月13日止，租金為每月1萬2,000元，押租金
    為3萬6,000元(見外放原法院94年重簡字第2062號影印卷第
    28至35頁)，參酌上訴人在本院證稱：洪玉真本來租給房客
    1萬2,000元，他當場打電話給房客，說她欠許柔美182萬元
    ，要把系爭房屋之使用權讓與許柔美，如果房客不租時，押
    租金要跟許柔美拿，因洪玉真租給別人租金是1萬2,000元，
    所以就以1萬2,000元作為約定租金，洪玉真當天還有簽發面
    額182萬元本票，本票及系爭租約都是86年4月20日簽具，租
    約日期是為了配合之前房客向洪玉真租屋之日期等語(見本
    院卷第61頁背面、第62頁)，並提出洪玉真所簽發，發票日
    為86年4月20日之本票一紙為證(見本院卷第72頁)，足認系
    爭租約之所以約定租金1萬2,000元，乃係比照洪玉真與莊余
    燕玉所簽訂租賃契約之條件，而非另有月息7%計算之約定，
    尤證上訴人所為上開抗辯，殊不足取。
  3.系爭備註文字後段固另有：「99年4月13日如無法清償182萬
    元，無條件房子繼續給許蕊使用」之記載，惟系爭租約既為
    上訴人所提出之私文書，上訴人並自認上開部分之記載為其
    所書寫(見本院卷第62頁)，因被上訴人已否認此部分記載之
    真正，依民事訴訟法第277條前段規定，上訴人自應就此部
    分有利於己之事實負舉證責任。但查，
  上開記載業據證人即簽約當事人洪玉真否認於系爭租約簽訂
    時即已存在(見本院卷第64頁)，已難遽信為真正。又依上開
    記載文義觀之，係屬不定期使用借貸之約定，意即洪玉真倘
    不能於租期屆至即99年4月13日清償182萬元，系爭房屋將繼
    續提供許柔美使用。惟洪玉真係將系爭房屋13年之租金利益
    即183萬6,000元，用以抵償對許柔美所負欠之本金債務182
    萬元，已如上述，則其豈有可能同意上開約定即於13年後再
    次清償182萬元。況依上開記載之文義以觀，既係表明洪玉
    真於未償還182萬元前，即不得取回系爭房屋，上訴人復抗
    辯租金並非用以抵償借貸本金云云，則系爭租約又何必約定
    租期為「13年」？是上開記載顯與系爭租約之其餘約定有所
    矛盾。
  證人許柔美在另件返還房屋事件中雖證稱：「洪玉真...說
    要給我使用房子十三年，如果十三年用完還是沒有還清，還
    是要繼續讓我使用」云云(見上開外放影印卷第56頁)。惟證
    人許柔美於簽約時並不在場，業據證人洪玉真在本院證述明
    確(見本院卷第63頁)，參酌許柔美對於系爭租約之租期何以
    約定13年，以及如逾期未清償將如何處理等節，均未能明確
    證述，僅泛稱：「洪玉真說13年後她就會有錢」、「當時未
    約定，我全權交給吳聯燈處理，我只有蓋章」云云，復表明
    不知系爭備註文字後段之記載用意(見本院卷第59頁背面、
    第61頁)，經核亦與其在另件返還房屋事件中所為上開證言
    不符，是其在另件返還房屋事件中所為上開證言，自不足據
    為有利於上訴人之認定。至系爭租約末頁固載有「本契約書
    貳份各執乙份存執」之定式文字(見原審卷(一)第19頁)，惟洪
    玉真已否認其曾執有同式之租賃契約(見本院卷第64頁)，參
    酌上訴人在本院證稱：「我進去時，先問洪玉真如何處理，
    她說她有三棟房子，兩棟跟銀行貸款，另外一棟產權不清，
    租給人家，不然這一棟給我處理，她說使用權給許柔美使用
    ，我出去買2本合約書」等語(見本院卷第61頁背面)，及其
    在另件返還房屋事件中陳稱：「合約簽完了之後，洪玉真打
    電話給莊余燕玉，說他欠許蕊錢，要莊余燕玉再來簽合約，
    我有在場」等語(見上開外放影印卷第57頁)，以及上訴人在
    另件返還房屋事件所提出另紙由許柔美與莊余燕玉所簽訂之
    租賃契約書格式，與系爭租約格式如出一轍(見上開外放影
    印卷第32至35頁)等情，足見上訴人於系爭租約簽訂日所購
    買之二份租賃契約書，除一份係供許柔美與洪玉真簽訂系爭
    租約外，另一份應係供許柔美與莊余燕玉簽訂上開租賃契約
    使用，是上訴人援引上開系爭租約之約定，而抗辯：系爭租
    約為一式二份，洪玉真亦持有一份而故意不提出云云，亦難
    信為真實。
  上訴人雖復抗辯洪玉真如係以本金182萬元債務抵房租，則
    又何須簽發本票云云。惟依上訴人所提出由洪玉真所簽發之
    本票所示，發票日為86年4月20日，到期日為86年4月30日(
    見本院卷第72頁)，相距僅10日，上訴人在本院復證稱：因
    洪玉真說給她幾天時間，讓她籌錢，如果籌到錢，就將本票
    與租約還給她等語(見本院卷第62頁)，倘若非虛，則洪玉真
    簽發上開本票之目的，乃係供作請求上訴人寬限其10日後再
    為還款之擔保，自難憑以認定洪玉真同意13年後再清償本金
    。是上訴人所為上開抗辯，亦不足取。
  上訴人既不能舉證證明洪玉真與許柔美於簽訂系爭租約當時
    ，已就系爭備註文字後段之記載達成合意，則該部分之記載
    對洪玉真及洪玉真之後手即被上訴人自不生拘束力。
  4.系爭租約之租期既於99年4月13日屆滿，被上訴人並已於租
    期滿前，發函通知上訴人表明不願續租之意(見原審卷42至4
    6頁)，上訴人復不能證明其於租期屆滿後，就系爭房屋仍享
    有其他合法占有權利，揆諸上開說明，被上訴人本諸系爭房
    屋間接占有人之地位，請求無權占有系爭房屋之上訴人將系
    爭房屋騰空遷讓交還，自屬有據。
(三)、另按無法律上之原因而受利益，致他人受損害者，應返還其
    利益，民法第179條前段定有明文。又無權占有他人土地，
    可能獲得相當於租金之利益為社會通常之觀念(最高法院61
    年台上字第1695號判例參照)。上訴人無權占有系爭房屋，
    自屬獲得相當於租金之利益，並致被上訴人受有損害，依上
    開說明，被上訴人自得依不當得利之法則，請求上訴人返還
    相當於租金之不當得利。又系爭房屋之月租金按其課稅現值
    總價之年息10 %即1,122元（計算式：13萬4,600元×10%÷1
    2＝1,122元，元以下四捨五入）計算為適當，既為兩造所不
    爭執(見本院卷第7、8、22至27、74至85頁)，則被上訴人請
    求上訴人按月給付相當於租金之不當得利1,122元，自屬有
    據。
六、綜上所述，被上訴人依據民法第962條、第179條前段之規定
    ，請求上訴人將系爭房屋騰空遷讓交還予被上訴人，及自起
    訴狀繕本送達之翌日即99年5月23日(見原審卷(一)第56頁)起
    至遷讓交還系爭房屋之日止，按月給付1,122元部分，自屬
    應予准許。原審就上開部分所為上訴人敗訴之判決，並依職
    權為假執行之宣告，並無不合，上訴論旨指摘原判決此部分
    不當，求予廢棄改判，為無理由，應予駁回。
七、至兩造其餘之攻擊或防禦方法及未經援用之證據，經本院斟
    酌後，認為均不足以影響本判決之結果，自無逐一詳予論駁
    之必要，併此敘明。
八、據上論結，本件上訴為無理由，依民事訴訟法第385條第1項
    前段、第449條第1項、第78條，判決如主文。
中    華    民    國    100    年    8    月    17    日
                    民事第十二庭
                        審判長法  官  吳謀焰
                              法  官  李瑜娟
                              法  官  許紋華
正本係照原本作成。
不得上訴。
中    華    民    國   100    年    8     月    18    日
                              書記官  廖逸柔